---
title: "A relação entre o IDHM e a votação presidencial de 2018 no estado de SP"
author: "Gustavo Casteletti de Alcântara"
date: "02/03/2022"
output:
  prettydoc::html_pretty:
    theme: cerulean
editor_options: 
  chunk_output_type: console
---
## Introdução
Seguindo a proposta do Case, utilizei, através da [Base dos Dados](https://basedosdados.org/), a tabela dos resultados das Eleições Brasileiras disponíveis [aqui](https://basedosdados.org/dataset/br-tse-eleicoes). 
O acesso e utilização do pacote [basedosdados](https://basedosdados.github.io/mais/api_reference_r/) no Rstudio, o download e limpeza inicial (seleção, filtragem de atributos e criação de variáveis) encontram-se [aqui](https://github.com/gustavoalcantara/bd_eleicoes/blob/master/script_download_limpeza_dataset.R)

### DF de trabalho e outras proposições
Com o df pronto para uso, é válido ressaltar que a tabela inicial possuía cerca de 23M de linhas. Se fosse necessário o download deste arquivo em minha máquina, faria a seleção e limpeza dos dados atráves do datalake do Google pela regra SQL que elaborei. Visualize-a [aqui](https://console.cloud.google.com/bigquery?sq=52786671863:dca4197316d34aca8d3f63ef74044d34).  
```{r include=FALSE}
dados <- read.csv('dados_eleicoes.csv')
```
### Visualização do df
A tabela a seguir é o dataframe que iremos trabalhar de agora em diante. São um pouco mais de 9k linhas e 10 colunas ao total. Veja:
```{r echo=FALSE}
knitr::kable(head(dados))
```
## Votação presidenciável no 1º Turno
A partir do df de trabalho, elaborei um gráfico simples de boxplot agrupando os municípios e a votação para cada partido: 
```{r message=FALSE, warning=FALSE, include=FALSE, paged.print=FALSE}
library(tidyverse)
```
```{r echo=FALSE, message=FALSE, warning=FALSE, paged.print=FALSE}
dplyr::filter(dados,
              turno==1)|>
  dplyr::group_by(id_municipio)|>
  ggplot2::ggplot(aes(x=reorder(sigla_partido, porcentagem, FUN=median)
                      , y=porcentagem))+
  geom_boxplot() +
  coord_flip()+
  labs(x = "Partidos", y = "Porcentagem de Votos")
```

## O IDHM e sua relação com a votação
Como forma de trabalhar com mais de uma tabela ao mesmo tempo e realizar análises exploratórias que relacionam-se, é necessário ter em mente que um atributo ou mais que estejam presente nas tabelas sejam iguais. Assim, realizei um join (utilizando a biblioteca do dplyr) da tabela do IDHM disponível no site da [PNUD Brasil](https://www.br.undp.org/content/brazil/pt/home/idh0/rankings/idhm-municipios-2010.html) com a Id dos municipios de São Paulo. Porém, é necessário alterar o nome da variável 'Cod.IBGE' para 'id_municipio' para realizar o Join. Essa alteração deixei no script de manipulação dos dados [aqui](https://github.com/gustavoalcantara/bd_eleicoes/blob/master/script_de_testes.R).    
```{r include=FALSE}
idhm <- read.csv('idhm_sp.csv')
```
```{r include=FALSE}
idhm <- dplyr::rename(idhm, id_municipio = "Cod.IBGE")
```
```{r echo=FALSE}
knitr::kable(head(idhm))
```
### Join das tabelas
É necessário realizar a união dos dois dataframes. Para isso vou utilizar a função left_join() do dplyr. 
```{r include=FALSE}
dplyr::left_join(dados, 
                 idhm, 
                 by='id_municipio'
) -> dados_idhm
```
```{r include=FALSE}
dados_idhm |> 
  mutate(X.x = NULL,
         X.y = NULL) -> dadoseidhm
```
```{r include=FALSE}
write.csv(dados_idhm, 'idhm_dados.csv') -> dados_idhm
```
```{r echo=FALSE}
knitr::kable(head(dadoseidhm))
```
## Análise do IDHM com a Porcentagem de voto
Índices são úteis para avaliar e compreender contextos diversos. É válido afirmar que o estudo do Índice de Desenvolvimento Humano Municipal é referencial de uma série de artigos, livros e discussões que relacionam-o com outras variáveis. Aqui propus relacioná-lo com a votação dos partidos nos municipios.Para isso, é necessário classificar o IDHM que varia de Muito Baixo até Muito Alto. Os municipios de São Paulo, em 2010, variam entre IDHM's Médio à muito alto, [veja mais aqui](https://www.br.undp.org/content/brazil/pt/home/idh0/conceitos/o-que-e-o-idhm.html). 
Assim, classifiquei o IDHM dos municipios paulsitas de acordo com a regra abaixo e elaborei um gráfico simples para visualizar a relação entre os votos nos candidatos e o IDHM dos municípios.

### Classificação do IDHM 
```{r}
dplyr::mutate(dadoseidhm,
              classificacao_idhm=case_when(
                idhm_2010<=0.699~'Medio',
    idhm_2010>=0.700 & idhm_2010<0.799~'Alto',
    idhm_2010>=0.800~'Muito Alto')) -> dadoseidhm
```

```{r echo=FALSE}
knitr::kable(head(dadoseidhm))
```

### Gráficos e Possíveis Análises
#### BoxPlot e relação com o IDHM por partidos no 1º Turno
```{r echo=FALSE}
dplyr::filter(dadoseidhm,
              turno==1) |>
  dplyr::group_by(id_municipio)|>
  ggplot2::ggplot(aes(x=reorder(sigla_partido, porcentagem, 
                     FUN=median), y=porcentagem,
           fill=classificacao_idhm))+
  geom_boxplot()+
  scale_fill_discrete(name='IDHM',breaks=c('Medio', 'Alto', 'Muito Alto'))+
  coord_flip()+
  labs(title="Votação Presidencial em SP no 1º Turno e IDHM (2010)",
  x = "Partidos", y = "Porcentagem de Votos")
```

#### 2º Turno 
```{r echo=FALSE}
dplyr::filter(dadoseidhm,
              turno==2) |>
  dplyr::group_by(id_municipio)|>
  ggplot2::ggplot(aes(x=reorder(sigla_partido, porcentagem, 
                     FUN=median), y=porcentagem,
           fill=classificacao_idhm))+
  geom_boxplot()+
  scale_fill_discrete(name='IDHM',breaks=c('Medio', 'Alto', 'Muito Alto'))+
  coord_flip()+
  labs(title="Votação Presidencial em SP no 2º Turno e IDHM (2010)",
  x = "Partidos", y = "Porcentagem de Votos")
```
Atualizado em 2/3

### 2º Turno e Gráfico de Dispersão com Regressão Linear
```{r echo=FALSE}
dplyr::filter(dadoseidhm,
              turno==2) |>
  dplyr::group_by(id_municipio)|>
  ggplot2::ggplot(aes(x=idhm_2010,
                      y=porcentagem,
                      color=resultado))+
  geom_point()+
  geom_smooth()+
  scale_color_discrete(labels=c("Bolsonaro", "Fernando Haddad"))+
  labs(title="Relação entre IDHM e Porcentagem de Votos em SP",
       x = "IDHM",
       y = "Porcentagem de Votos",
       colour = 'Candidato:')+
  theme(legend.position = 'bottom')
```

## Considerações 
Este case é fruto de uma das etapas do processo seletivo da Base dos Dados. Aqui tentei relacionar uma tabela externa com uma base disponibilizada pela organização, além do acesso do datalake via RStudio. 


## Referências
### Datasets
[Base dos Dados](https://github.com/basedosdados)

[Datalake das Eleições da Base dos Dados](https://basedosdados.org/dataset/br-tse-eleicoes)

[Atlas do Desenvolvimento Humano - PNUD](https://www.br.undp.org/content/brazil/pt/home/idh0/rankings/idhm-municipios-2010.html)

### Pacotes
[Tidyverse](https://www.tidyverse.org/)

## Meu Ambiente
```{r}
sessionInfo()
```



